【裁判字號】    90,上易,206
【裁判日期】    900314
【裁判案由】    重利
【裁判全文】
臺灣高等法院臺南分院刑事判決          九十年度上易字第二六號  Ａ
      上  訴  人  臺灣台南地方法院檢察署檢察官
      被      告  甲  ○  ○
右上訴人因被告重利案件，不服臺灣台南地方法院八十九年度易字第一八一號中華
民國八十九年十一月十四日第一審判決（檢察官聲請簡易判決處刑案號：臺灣台南地
方法院檢察署八十九年度偵字第五七一三號），提起上訴，本院判決如左：
      主      文
上訴駁回。
      理      由
一、公訴人聲請意旨略以：被告甲○○與被告乙○○基於共同犯意聯絡，於民國（下
    同）八十八年十一月起，在中華日報上刊登借貸廣告，乘丙○○急迫之時，以貸
    予新台幣（下同）十萬元，收取與原本顯不相當之十天二萬元之利息，相當於月
    息六十分之高利，並要求簽發本票供擔保。嗣於八十九年五月五日下午七時十五
    分，二人到台南縣關廟鄉○○村○○街九一巷十一號丙○○住處催討利息，為警
    查獲，因認被告甲○○與被告乙○○共犯刑法第三百四十四條之重利罪嫌云云。
二、按犯罪事實應依證據認定之，無證據不得推定其犯罪事實。又不能證明被告犯罪
    者，應諭知無罪之判決，刑事訴訟法第一百五十四條、第三百零一條第一項分別
    定有明文。次按被告之自白不得作為有罪判決之唯一證據；仍應調查其他必要之
    證據，以察其是否與事實相符，刑事訴訟法第一百五十六條第二項亦規定甚詳。
    自白係被告之認罪行為，其證據證明力甚強，立法猶規定不得作為有罪判決之唯
    一證據；則舉重以明輕，與被告利害相反之告訴人或被害人之指訴，既係以使被
    告受刑事追訴為目的，尤不得作為有罪判決之唯一證據。再按認定被告有罪之事
    實應憑證據；如未能發現相當之證據，或證據不足以證明，自不能以推測或擬制
    之方法，以為裁判之基礎；且認定事實所憑之證據，其為訴訟上之證明，須達於
    通常一般人均不致有所懷疑，而得確信其為事實之程度者，始得據為有罪之認定
    ；倘其證明尚未達到此一程度，而有合理之懷疑存在時，尚難為有罪之認定基礎
    ；苟積極證據不足為不利於被告事實之認定時，即應為有利於被告之認定，更不
    必有何有利之證據，最高法院七十六年台上字第四九八六號判例可資參照。
三、公訴人認被告甲○○與被告乙○○共同涉犯重利罪，無非以被告甲○○於八十九
    年五月五日下午七時十五分與被告乙○○一同前往被害人丙○○住處催討利息，
    為警查獲，被害人丙○○之指訴為其主要論據。然訊據被告甲○○堅決否認有何
    重利犯行，辯稱：伊陪同乙○○前去收錢，伊以為是要收會錢等語。經查：
（一）被告乙○○迭於警訊及原審調查時陳稱：「甲○○是我朋友，他並不知情」、
      「四月中旬甲○○和我去過黃先生家一次，他（即指被告甲○○）和他沒見過
      面‧‧‧甲○○不認識阿國，也不知道我和阿國間的事」、「因我對臺南不熟
      ，所以我找被告甲○○陪我去丙○○家」等語（詳警卷、原審八十九年八月二
      十二日訊問筆錄、八十九年十月三十一日審判筆錄），核與被告甲○○於偵查
      及原審調查時陳稱：「我和乙○○去收會錢的，為何警方會抓我，我不知道，
      乙○○說要去拿會錢，而載我一同前往，本案與我無關」、「我有跟乙○○的
      會，他說要收錢，我以為是要收會錢，他邀我一起去」、「是乙○○要去收錢
      ，要我陪他去，我以為是收會錢，因我有跟他的會，之前在四月中旬我們有去
      過一次但黃先生不在家，‧‧‧我和乙○○是國中同學，去年才開始接觸，他
      是說他對關廟不熟，要我陪他去，我沒和他去收過利息」等語（詳偵卷第十一
      頁背面、原審八十九年七月二十日及八月二十二日訊問筆錄）大致相符。嗣於
      本院調查時經隔離訊問被告甲○○與乙○○跟會情節亦屬相符。且縱屬被告甲○○曾與乙○○前去收款二次，並於第二次收款時共同在前揭被害人丙○○住
      處為警查獲，斷無依此即遽認被告甲○○共同涉有重利之犯行。
（二）另衡諸常情，被告甲○○與被告乙○○係朋友，不論被告甲○○是否知悉被告
      乙○○欲向他人收取利息，其一同陪同前往，亦屬常理，而與常情無悖。
（三）再參以被害人丙○○雖於警訊時指稱係被告甲○○借錢予伊，且要伊簽立本票
      之人，並曾多次向伊收取利息等語，此業經被告甲○○否認在卷，惟被害人丙○○於原審調查時翻異前詞改稱：在警局認錯人了，我在警局作筆錄時沒見到
      被告本人，只有看見相片，我不認識甲○○，‧‧‧當初沒錢繳會錢，看報紙
      向一位姓張的借的，‧‧‧姓張的比較高，以前未曾見過被告甲○○等語（見
      原審八十九年七月二十日、八月二十日訊問筆錄及八十九年十月三十一日審判
      筆錄），是被害人丙○○前後指述不一，已有瑕疵。而原審就被害人丙○○指
      認被告甲○○及乙○○之過程乙事，經訊問證人即製作被害人丙○○警訊筆錄
      之台南縣歸仁分局警員張學仁時，其雖稱：他是當場指認，不是透過照片，‧
      ‧‧被告二人進去後，黃先生就說是他們兩個，我們帶到分局後，黃先生在辦
      公室窗戶外面看，他從外面看有說穿什麼衣服的是誰的，他說的很清楚等語（
      見原審八十九年八月二十二日訊問筆錄）。然縱被害人係當庭指認，亦有指認
      錯誤之可能，是對被告甲○○有利之存疑（即被害人丙○○於指認被告甲○○
      是否無誤）既屬存在，法院即無從形成超越合理可疑之確信心證，以資為被告
      甲○○有罪之判決。
  綜上所述，在無法依客觀方法排除此項合理之可疑時，自不得遽為不利被告甲○○
  事實之認定，而認被告甲○○與被告乙○○有共同重利之犯行。此外，復查無其他
  積極證據足以證明被告甲○○有前述之犯行，揆諸上述規定，不能證明被告犯罪，
  因此原審以不能證明被告甲○○犯罪而諭知無罪之判決，核無不合，檢察官上訴意
  旨，仍執前詞，指摘原判決不當，並無可取，為無理由，應予駁回。。
據上論結，應依刑事訴訟法第三百六十八條，判決如主文。
本案經檢察官吳忠賢到庭執行職務。
中    華    民    國      九十      年      三      月        十四      日
                                  臺灣高等法院臺南分院刑事第三庭
                                      審判長法官  林    勝    木
                                            法官  楊    省    三
                                            法官  莊    俊    華
右正本證明與原本無異。
不得上訴。
                                      法院書記官  吳    秋    賢
中    華    民    國      九十      年      三      月        十五      日


司法院資訊處製作；財團法人民間司法改革基金會備份。
